最高法院民事判決                              八十八年度台上字第二二一四號
    上  訴  人  澎湖縣馬公市公所
    法定代理人  許 麗 音
    訴訟代理人  侯 勝 昌律師
    上  訴  人  甲○○○
    訴訟代理人  陳文炯律師
右當事人間請求國家賠償事件，兩造對於中華民國八十六年六月三十日台灣高等法院
高雄分院第二審判決（八十五年度重上國字第一號），各自提起上訴，本院判決如左
：
    主  文
原判決關於命上訴人澎湖縣馬公市公所應再給付甲○○○新台幣八十三萬八千三百七
十三元本息及駁回上訴人甲○○○請求澎湖縣馬公市公所給付新台幣七百八十二萬五
千二百六十一元本息暨各該訴訟費用部分廢棄，發回台灣高等法院高雄分院。
兩造其他上訴均駁回。
第三審訴訟費用，關於駁回其他上訴部分，由兩造各自負擔。
    理  由
本件上訴人澎湖縣馬公市公所於民國八十六年八月四日上訴本院後，其法定代理人於
八十七年二月二十日變更為許麗音，已據其提出當選證書為證，並聲明承受訴訟，核
無不合，合先說明。
次查本件上訴人甲○○○主張：訴外人莊丁榜為對造上訴人澎湖縣馬公市公所（下稱
馬公市公所）所僱用之清潔隊員，於八十四年三月二十八日晚上九時十分許，駕駛馬
公市公所ＶＴ二五九號特大貨垃圾車，由馬公市○○路左轉三多路時，未駛至中心線
即違規左轉，且未注意伊正要走過行人穿越道，致垃圾車左前輪撞及伊，使伊身體多
處骨折，左腿已截肢殘廢，雙手及右腿遺有機能障礙，伊自得請求對造上訴人賠償醫
療費用（病房費、看護費、義肢費、復健器材費、交通費、醫事費用及其他必要雜費
）新台幣（下同）六百七十萬八千五百五十一元、醫療期間停業之損失一百五十六萬
元、喪失或減少勞動能力之損失二千零二十八萬元，減半請求一千零十四萬元、增加
爾後日常生活上需要之損失（居住處改裝費、看護費一千九百七十一萬元及爾後日常
生活上必需額外增加之支出）二千四百六十二萬元，減半請求一千二百三十一萬元、
精神慰藉金二百五十萬元，共計三千三百二十六萬八千五百五十一元等情，求為命對
造上訴人馬公市公所給付三千三百二十六萬八千五百五十一元及加給法定遲延利息之
判決（第一審判命馬公市公所給付六百八十三萬二千五百零一元本息，駁回上訴人甲
○○○其餘之請求。馬公市公所就其敗訴部分聲明上訴，甲○○○就敗訴部分其中九
百七十九萬九千一百五十二元本息部分聲明上訴，其餘部分未上訴。嗣於原審擴張請
求對造馬公市公所應再給付看護費一千五百八十四萬元及精神慰藉金三百五十萬元。
原審判命馬公市公所應再給付甲○○○一百十一萬四千三百九十一元本息，駁回甲○
○○其餘之上訴及其擴張之訴；並駁回馬公市公所之上訴。甲○○○就其敗訴中八百
六十八萬四千七百六十一元本息部分上訴三審，就擴張之訴敗訴部分未上訴。馬公市
公所亦就其敗訴部分上訴三審）。
上訴人馬公市公所則以：對造上訴人甲○○○請求賠償之金額過於龐大，伊所編列之
預算無法負擔。且對造所提出義肢費、復健器材費、其他必要之雜費、改裝費等之估
價單、收據及統一發票難認真正等語，資為抗辯。
原審維持第一審所為馬公市公所敗訴之判決，駁回其上訴，並判命馬公市公所應再給
付甲○○○一百十一萬四千三百九十一元本息而駁回甲○○○其餘之上訴及其擴張之
訴，係以：上訴人甲○○○主張之事實，業據其提出醫院診斷證明書、台灣澎湖地方
法院八十四年度交易字第一○號刑事判決書為證，且為對造馬公市公所所不爭執，並
經證人莊丁榜到庭證述無訛，堪信為真實。按公務員於執行職務行使公權力時，因故
意或過失不法侵害人民自由或權利者，國家應負損害賠償責任，國家賠償法第二條第
二項定有明文。又國家損害賠償，除依本法規定外，適用民法規定，亦為同法第五條
所明定。本件上訴人馬公市公所僱用之清潔隊員莊丁榜，於擔任駕駛垃圾車之職務收
集垃圾時，應注意汽車行近行人穿越道前，應減速慢行，遇有行人穿越時，應暫停讓
行人先行通過，且在該交岔路口左轉時，應行至交岔路口左轉，並不得占用來車道搶
先左轉，竟疏未注意，致撞傷上訴人甲○○○，自係上訴人馬公市公所所屬之公務員
於執行職務行使公權力時，因過失侵害上訴人甲○○○之身體健康，則上訴人甲○○
○於向上訴人馬公市公所請求損害賠償協議不成立後，訴請馬公市公所給付醫療費用
、停業損失、減少勞動能力之損害及精神慰藉金，依前揭國家賠償法第二條第二項、
第五條及民法第一百九十三條、第一百九十五條之規定，自屬有據。茲就上訴人甲○
○○各項請求依序審酌如下：(一)醫療費用：1.病房費：上訴人甲○○○主張依其身分
地位和所受傷害之嚴重程序，治療期間有必要居住單人之特等病房，有診斷證明書為
證，且為對造馬公市公所所不爭執，自屬適當。惟上訴人甲○○○請求之金額一百零
五萬八千四百二十六元，雖據提出醫療費用收據及全民健保費明細表為憑，但查甲○
○○業於八十四年十月十四日自台大醫院出院，轉回澎湖繼續復健，有國立台灣大學
醫學院附設醫院八十四年十月二十日校附醫祕字第一六四四四號函附之查詢病歷資
料會簽意見表乙紙在卷可稽，則上訴人甲○○○此部分請求之金額應自八十四年三月
二十八日起計算至十月十四日止，共為八十五萬三千八百二十六元，應予准許，逾此
部分之請求，則應駁回。2.看護費：上訴人甲○○○主張其住院期間，需二名看護照
料生活起居，預估住院一年之看護費用需一百八十二萬五千元，雖據提出中華民國紅
心字會居家服務收費標準乙紙為憑，惟查甲○○○之傷勢雖屬重度殘障，但住院治療
期間由有經驗之職業看護一名予以照料即足勝任。則依職業看護每日薪資二千五百元
計算，甲○○○住院期間所需之看護費計五十萬七千五百元為有理由，超過部分，應
予駁回。3.義肢費：上訴人甲○○○左腿截肢，將來須裝配義肢之費用，係為維持傷
害後身體及健康之必需支出，自得請求賠償。以每支義肢費用十八萬三千七百五十元
，六年須更換一次，甲○○○現年五十二歲至七十九歲約更換五次，依霍夫曼方法扣
除中間利息一次給付總額為五十九萬八千三百七十三元。逾此部分之請求，則應駁回
。4.復健器材費：上訴人甲○○○主張其目前及預估尚需花用之復建器材費共計十四
萬六千元，除所列預估花用之便器椅、杖、扶手各二千元及其他二萬元等項，並未
提出估價單以供參酌，不應准許外，其餘所花用之十二萬元，既有統一發票及估價單
為據，核屬正當，應序准許。5.交通費：上訴人甲○○○轉院包機之交通費用七萬元
，為治療所必須之費用，自得請求對造馬公市公所賠償。至上訴人甲○○○之配偶、
子女前往醫院探視甲○○○搭乘飛機、汽車之交通費，則非屬治療之費用，此部分請
求尚屬無據。6.醫事費用：上訴人甲○○○主張其受傷後八十四年三月二十八日在澎
湖醫院花用之治療費十一萬五千一百零二元，另八十四年三月二十九日至八十四年六
月二十日在台北新光醫院花用一百十一萬三千三百四十三元，又八十四年六月二十日
至八十四年八月二十八日在台北台大醫院花用二十五萬三千零九元，三筆費用合計一
百四十八萬一千四百五十四元，業據其提出上述醫院開立之全民健保費用明細表、醫
療費用收據、查詢帳單帳務表為證，經核各項支出之治療費用，均屬必要，應序准許
。至其他預估尚須在台大醫院住院二百十一天之治療費用七十六萬二千六百四十一元
，未據其提出確切之證明，無從准許。7.其他必要之雜費：上訴人甲○○○主張其支
出之電話費、伙食費、營養費、因住院而購買之體溫計、看護墊、紙尿褲、便盆、熱
水瓶、茶杯、棉棒、紗布、繃帶等必要用品，花費七萬元，業據提出收據及統一發票
為證，且為對造馬公市公所所不爭執，此部分之請求，亦應准許。至其他預估尚需花
用之費用十二萬五千元，洵屬無據，不應准許。以上１至7.項醫療費用，上訴人甲○
○○之請求於三百六十六萬五千一百十三元之範圍內，應予准許。(二)醫療期間停業之
損失：上訴人甲○○○主張其為「宏珍特產加工廠」及「宏珍特產行」之負責人，每
月營業可收入十三萬元，雖提出澎湖縣稅捐稽徵處八十四年八月一日八四澎稅工甲字
第一五○九二號函為證，惟查該函內容乃係稅捐機處函覆甲○○○所經營上述二家特
產行，查定之每月銷售額共為十三萬九千元，並非證明甲○○○之收入金額。且商人
之營業收入乃出於財產之運用、資本及機會等皆其要素，不能全部視為勞動能力之所
得。是甲○○○上開有關收入之主張，尚不足採。認應以行政院核定之基本工資一萬
四千八百八十元，為其每月之工作損失，則自八十四年三月底起至八十四年十二月底
，上訴人甲○○○所得請求之工作損失為十三萬三千九百二十元，逾此部分之請求，
應予駁回。(三)喪失或減少勞動能力之損失：上訴人甲○○○主張其受傷後左腿截肢成
重度殘障，又因右腳由大腿至腳踠皮膚嚴重受傷，骨盆破裂、頭部撞傷休克，以致雙
手及左腳僵硬，無法自如運動，恐有永久不能站立行走之慮，已無法從事工作，要求
以喪失工作能力百分之一百計算其損失，並提出診斷證明書及台閩地區勞工保險局八
十四年十二月十三日八四勞現字第一○○八三二五號函為證，甲○○○主張喪失之勞
動能力以百分之一百計算，並無不合。依行政院核定之基本工資，以上訴人甲○○○
自八十五年一月起五十三歲算至勞工強制退休年齡六十歲止，尚有八年，依霍夫曼方
法扣除中間利息後為一百二十六萬一千三百十九元，此部分請求，應予准許，逾此請
求，為無理由，應予駁回。(四)增加爾後日常生活上需要之損失：1.改裝費：上訴人甲
○○○主張其居處改裝成適合殘障者生活之費用五萬元部分，已提出估價單乙紙為據
，且為對造馬公市公所所不爭執，堪信為實在，應予准許。2.看護費：上訴人甲○○
○主張其遭此意外，左腿截肢不能行動，生活無法自行照料，必需雇人照顧，並提出
診斷證明書及照片為證，依據經驗法則，上訴人甲○○○受此嚴重之傷害，自有雇人
照顧之必要。上訴人甲○○○主張自八十四年十月起至八十六年六月止，計支出看護
費一百二十六萬元，有其提出收據為憑，並經證人吳陳素青及蔡秀雲證明屬實，上訴
人甲○○○此部分請求，為有理由，應予准許。至上訴人甲○○○請求自八十六年七
月以後支出之看護費，因未能提出證據以實其說。且上訴人甲○○○現仍繼續復健中
，左腿截肢裝配義肢後，理應可照料自己之日常生活起居，是上訴人甲○○○請求至
七十九歲之看護費，尚非正當，應予駁回。3.生活上額外增加之支出費用：上訴人甲
○○○主張其遭此意外，自八十四年十月十五日至八十五年一月四日支出計程車費一
萬八千元、購買看護墊、紙尿褲、棉球、棉棒、藥膏等費用五千元、就診掛號費、醫
療自費與健保給付費用四千元、及特披膠矽墊費用一萬三千五百元，計四萬零五百元
，業據其提出收據為證，應予准許。至其請求再按每月一萬五千元計算之日常生活額
外增加支出費，係屬將來費用之請求，因其未提出確切之證明，無從准許。(五)精神慰
藉金：上訴人甲○○○因本件車禍致左側髖關節截肢、骨盆骨折、右側腓骨骨折、左
側第五肋骨骨折、外傷性腦傷、缺氧性腦傷，有上開診斷證明書可稽，斟酌上訴人甲
○○○所受肉體之折磨及將來須面對之重度殘障生活，精神上痛苦之程度又其原為二
家特產行之負責人，及對造上訴人馬公市公所為政府機關等情，認上訴人甲○○○請
求賠償之慰藉金以一百五十萬元為適當，應予准許。逾此範圍即屬無據，不應准許。
綜上所述，上訴人甲○○○請求上訴人馬公市公所給付七百九十四萬六千八百九十二
元及其法定遲延利息，自屬有據，應予准許。除第一審已命馬公市公所給付六百八十
三萬二千五百零一元本息部分，應予維持外，上訴人馬公市公所應再給付上訴人甲○
○○一百十一萬四千三百九十一元本息，甲○○○其餘請求則不應准許等詞，為其判
斷之基礎。
一關於上訴人馬公市公所上訴部分：
按國家賠償法第二條第二項規定公務員於執行職務行使公權力時因故意或過失不法侵
害人民自由或權利者，國家應負損害賠償責任。所謂行使公權力係指公務員居於國家
機關之地位，行使統治權作用之行為而言，並包括運用命令及強制等手段干預人民自
由及權利之行為，以及提供給付、服務、救濟、照顧等方法，增進公共及社會成員之
利益，以達成國家任務之行為。本件肇事垃圾車之司機莊丁榜為馬公市公所清潔隊員
，駕駛垃圾車至各家收集垃圾，係屬國家福利行政（給付行政）範圍，為行使公權力
之行為。於執行公務時因過失撞傷甲○○○，甲○○○依國家賠償法第二條第二項規
定請求馬公市公所賠償損害，自屬有據。惟查私文書應由舉證人證其真正，民事訴訟
法第三百五十七條定有明文。本件上訴人甲○○○所提出之估價單、收據、統一發票
，據以請求馬公市公所給付義肢費、復健器材費、居處改裝費及其他必要之雜費等，
馬公市公所均否認其真正（見原審卷第一○○頁反面及第一○一頁、及原判決事實欄
所載）。原審未命甲○○○對該收據、估價單等之真正負舉證之責，竟謂馬公市公所
對甲○○○所提出居處改裝費及其他必要之雜費收據不爭執，而為馬公市公所不利之
判決，已有未合。且裝配義肢何以須每六年更換一次，未於判決理由中說明其依據，
亦有判決不備理由之違法。上訴人馬公市公所指摘原判決關於命其負擔義肢費五十九
萬八千三百七十三元、復健器材費十二萬元、其他雜費七萬元、改裝費五萬元，合計
八十三萬八千三百七十三元本息部分為不當，求予廢棄，非無理由。至原審為馬公市
公所其餘敗訴部分即應給付甲○○○七百一十萬八千五百十九元本息部分，核無不合
。馬公市公所仍執陳詞，指摘該部分原判決為不當，求予廢棄，非有理由。
二上訴人甲○○○上訴部分：
查原審關於甲○○○請求馬公市公所應賠償其醫療期間停業之損失，及喪失或減少勞
動能力之損失，係以行政院核定之每月基本工資一萬四千八百八十元為計算之依據。
惟甲○○○主張其於本件車禍受傷以前，經營宏珍特產行及宏珍特產加工廠，每月營
業額為十三萬九千元，其營利率至少三成，每月損失為四萬一千七百元，並提出澎湖
縣稅捐稽徵處八四澎稅工甲字第一五○九二號函及各同業連署證明書為證（見外放證
物附件十三及原審卷第九頁至第十頁、第十九頁），則其主張於醫療期間停業之損失
，及因本件受侵害而喪失或減少勞動能力之損失，以每月四萬一千七百元計算，尚非
全然無據。原審未說明該連署證明書何以不足採之意見，已有判決不備理由之違法。
且政府所規定之基本工資，係依勞動基準法估計勞工每月最低生活水準所需之工資，
與甲○○○基於侵權行為請求賠償因醫療期間其原經營事業停業之損失，及受傷後喪
失或減少勞動能力損失之情形有別。原審遽以基本工資每月一萬四千八百八十元計算
其損失，亦有未合。又甲○○○經省立澎湖醫院、台大醫院、財團法人天主教惠民醫
院先後診斷檢查之結果，悉認甲○○○因所受之左側髖關節截肢、外傷性腦傷、缺氧
性腦傷之嚴重，經復建亦無法復原，其功能障礙將持續存在，日常生活無法自理，終
生需人看護等情，有各該醫院所開立診斷書為憑（見原審卷第二一頁、第一○五頁及
外放證物所附），則甲○○○請求自八十六年七月起至八十九年九月止共計三十九個
月需支出之二百三十四萬元看護費，似非無據。原審以甲○○○未能提出證據以實其
說，且其左腿截肢裝配義肢後，應可照料自己生活起居，駁回上開期間看護費之請求
，尚有可議。上訴人甲○○○上訴論旨，指摘原判決關於駁回其請求馬公市公所再給
付七百八十二萬五千二百六十一元本息部分之上訴為不當（即包括醫療期間停業損失
二十四萬一千三百八十元，喪失或減少勞動能力之損失五百二十四萬三千八百八十一
元，增加生活上所需之八十六年七月至八十九年九月看護費二百三十四萬元及各該法
定遲延利息），求予廢棄，非無理由。至原判決駁回甲○○○請求馬公市公所應再賠
償其生活上額外增加之支出費用八十五萬九千五百元本息之上訴部分，核無不合。上
訴論旨，徒就原審取捨證據、認定事實之職權行使，指摘該部分原判決不當，求予廢
棄，非有理由。
據上論結，本件兩造上訴均各為一部有理由，一部無理由，依民事訴訟法第四百七十
七條第一項、第四百七十八條第一項、第四百八十一條、第四百四十九條第一項、第
七十八條，判決如主文。
中      華      民      國    八十八    年      九      月     三十     日
                              最高法院民事第二庭
                                  審判長法官  曾  桂  香
                                        法官  劉  延  村
                                        法官  徐  璧  湖
                                        法官  劉  福  聲
                                        法官  黃  秀  得
      右正本證明與原本無異
                                              書  記  官
中      華      民      國    八十八    年      十      月     十二     日
